最高法院刑事判決　　　　　　九十六年度台上字第六五二九號
上　訴　人　台灣高等法院檢察署檢察官
被　　　告　甲 ○ ○
　　　　　　乙 ○ ○
　　　　　　丙○○○
共　　　同
選任辯護人　盧　　春律師
上列上訴人因被告等偽造文書等罪案件，不服台灣高等法院中華
民國九十四年四月二十七日第二審判決（九十四年度上訴字第五
七號，起訴案號：台灣士林地方法院檢察署九十二年度偵字第六
三七四號），提起上訴，本院判決如下：
    主  文
上訴駁回。
    理  由
一、被告丙○○○部分：
按刑事訴訟法第三百七十七條規定：上訴於第三審法院，非以判
決違背法令為理由，不得為之。是提起第三審上訴，應以原判決
違背法令為理由，係屬法定要件。且必須依據卷內資料為具體之
指摘，並足據以辨認原判決已具備違背法令之形式，始屬相當。
本件原判決依憑被告丙○○○坦承有參與告訴人劉慧美所召集互
助會，雖曾否認犯罪，並辯稱略以：「有經過王似蘭、鄭玲、黃
月嬌、許麗玉等人同意，才用她們的名義入互助會，並未冒用王
似蘭等人之名義而偽造文書，亦未行使詐術取得財物，事後未能
繳交會款，係週轉不靈」等語；然嗣後於原審審理程序稱：「我
是否忘記告訴他們（王似蘭、鄭玲），是我的錯誤，希望法官原
諒」等語；辯護意旨則稱：「偽造文書的行為，只是丙○○○一
個人的事情，她已經認罪，請斟酌給予緩刑宣告」等語。核與告
訴人之指訴與證人鄭玲、王似蘭、許麗玉證述不知情之情形相符
，且有互助會單、第七會民國八十二年五月五日，冒用王似蘭名
義標得新台幣（下同）四十三萬八千元，與第八會同年六月五日
，冒用鄭玲名義標得四十四萬六千八百元之匯款單在卷可查。丙
○○○既未經證人鄭玲、王似蘭、許麗玉、黃月嬌（已經死亡，
無法傳喚作證）之同意，以其等名義加入互助會，且先後於八十
一年十月五日、同年十二月五日、八十二年五月五日、同年六月
五日，由丙○○○基於概括犯意連續冒用鄭玲、王似蘭、許麗玉
、黃月嬌等人名義，在標單上填寫得標金額新台幣（下同）四千
六百元、四千三百元、四千八百元、四千四百元等金額並偽簽鄭
玲、王似蘭、許麗玉、黃月嬌等人之署名，繼而行使標取會款等
情，所為即足以生損害於鄭玲等人。因而撤銷第一審關於丙○○
○諭知無罪之判決，改判依牽連犯從一重論處丙○○○連續行使
偽造私文書，足以生損害於他人罪刑，已詳敘其所憑之證據及認
定之理由。從形式上觀察，並無違背法令之情形存在。上訴意旨
仍以檢察官提起公訴並曾舉乙○○於八十四年九月二十七日所立
據欠款明細及借據（起訴書證據清單四）為證，依該乙○○所立
之欠款明細中，除有「每會20,000〤8會〤18次＝2,880,000」之
記載，明顯足證乙○○夫妻二人與丙○○○事後承認共同參與系
爭合會含被冒名入會鄭玲、王似蘭、許麗玉、黃月嬌四人在內共
八會之事實外，乙○○更同時書寫借據及簽立本票六張金額（含
借款）共計三百零四萬六千元，以為憑證。此外告訴人更曾以九
十四年三月二日之補充告訴狀以附證一、二、三之方式請求原審
調查。上揭欠款明細、借據及本票明顯足證甲○○、乙○○與丙
○○○共同參與系爭合會八會，並冒名鄭玲、王似蘭、許麗玉、
黃月嬌四人加入後冒標之事實，有直接證明力，並為法院認事用
法之基礎，又非不易調查或不能調查，原審未予調查，即有刑事
訴訟法第三百七十九條第十款之當然違背法令云云。經查上揭欠
款明細及借據、本票，係關於甲○○、乙○○是否共同犯罪之證
據。至於原審依告訴人之聲請傳訊證人鄭玲、王似蘭、許麗玉結
果，其等均稱不知參加互助會及被冒標之事。而證人黃月嬌已於
九十一年十二月二十四日死亡，有法務部役政連線作業系統戶籍
資料報表在卷為憑，自無從傳訊調查。上訴意旨仍執此指摘原判
決違法，並非依卷內資料執為指摘之合法上訴理由。此部分上訴
違背法律上之程式，應予駁回。
二、被告甲○○、乙○○部分：
(一)、行使偽造準私文書部分：
本件原判決就檢察官指被告乙○○、甲○○係夫妻關係，丙○○
○與乙○○係母子關係，三人明知並無足夠資力給付高額會款，
竟於八十一年六月五日在台北市○○○路○段四十三號，共同意
圖為自己不法所有，基於概括犯意，分別以甲○○本人、乙○○
所經營之擎譽有限公司（下稱擎譽公司）、三鉅實業股份有限公
司（下稱三鉅公司）、丙○○○本人名義，並冒用鄭玲、王似蘭
、許麗玉、黃月嬌等人名義，總計以八人名義參加由劉慧美所召
集每月二萬元之互助會。之後即先後於同年八月五日、十一月五
日、八十二年一月五日、七月五日以丙○○○、擎譽公司、甲○
○、三鉅公司等名義，分別填寫四千二百元、四千七百元、四千
五百五十五元、四千四百元等金額得標；又先後於八十一年十月
五日、十二月五日、八十二年五月五日、六月五日，由丙○○○
冒用鄭玲、王似蘭、許麗玉、黃月嬌等人名義，在標單上填寫得
標金額四千六百元、四千三百元、四千八百元、四千四百元等金
額並偽簽鄭玲、王似蘭、許麗玉、黃月嬌等人之署名，繼而行使
標取會款，使活會會員陷於錯誤，誤認為該期互助會已有人標走
，而交付會款。嗣於乙○○、甲○○、丙○○○以上述八人名義
標得全部會款後，於八十二年十二月起即拒再繳交任何會款並逃
逸無蹤，因而詐得二百八十八萬元。因認被告甲○○、乙○○涉
犯刑法第二百十六條行使偽造之第二百十條、第二百十七條第一
項、第二百十條準私文書罪嫌云云。經審理結果，認為甲○○、
乙○○之犯罪不能證明，因而維持第一審諭知無罪之判決，駁回
上訴人此部分在第二審之上訴。已依據卷內資料詳予說明。從形
式上觀察，原判決並無違背法令情形存在。檢察官上訴意旨略稱
：檢察官起訴認甲○○、乙○○共同涉犯上揭罪嫌，除有告訴人
劉慧美、證人鄭玲、王似蘭、許麗玉三人之證述，及被告丙○○
○不利於己之陳述外，並曾舉乙○○於八十四年九月二十七日所
立據之欠款明細及借據（起訴書證據清單四）為證，依該乙○○
所立之欠款明細中，除有「每會20,000〤8會〤18次＝2,880,000
」之記載，明顯足證乙○○夫妻二人與丙○○○事後承認共同參
與系爭合會含被冒名入會鄭玲、王似蘭、許麗玉、黃月嬌四人在
內共八會之事實外，乙○○更同時書寫借據及簽立本票六張金額
（含借款）共計三百零四萬六千元，以為憑證。此外告訴人更曾
以九十四年三月二日之補充告訴狀以附證一、二、三之方式請求
原審調查。上揭欠款明細、借據及本票與甲○○、乙○○共同參
與系爭合會八會，並冒名鄭玲、王似蘭、許麗玉、黃月嬌四人加
入後冒標之事實，有直接證明力，並為法院認事用法之基礎，又
非不易調查或不能調查，原審未予調查，又未認其無調查之必要
，於理由說明，自屬應於審判期日調查之證據而未予調查及理由
不備之違法云云。惟按證據之憑信力如何，事實審法院依自由心
證之原則，本有斟酌取捨之權，苟其取捨，不違背經驗法則或論
理法則，不得任意指為違法，而據為適法之第三審上訴理由。原
判決已就本件係甲○○、乙○○與告訴人間之民事糾紛，甲○○
、乙○○所為與刑法偽造文書之構成要件有間，且公訴意旨所舉
事證尚不足證明甲○○、乙○○有行使偽造私文書罪責，其等犯
罪自屬不能證明，已於判決理由內詳予說明。上訴意旨就原審根
據證據判決無罪所為論斷，任意指摘有理由不備之違法，難謂為
適法之第三審上訴理由。再原審依告訴人之聲請傳訊證人鄭玲、
王似蘭、許麗玉結果，其等均稱不知參加互助會及被冒標之事，
此與證人王似蘭於偵查中所稱：未曾參與劉慧美所召集之上開互
助會，亦不認識被告三人之供述，相互一致。無從因甲○○、乙
○○二人為丙○○○之子或媳婦，即推認其等與丙○○○共同冒
標上揭互助會，是尚不能採為不利於甲○○、乙○○之證據。至
於證人黃月嬌已於九十一年十二月二十四日死亡，有法務部役政
連線作業系統戶籍資料報表在卷為憑，自無從傳訊調查。上訴意
旨仍執此指摘原判決有應於審判期日調查之證據而未予調查之違
法，亦非依卷內資料執為指摘之合法上訴理由。此部分之上訴違
背法律上之程式，應予駁回。
(二)、詐欺部分：
按刑事訴訟法第三百七十六條所列各罪之案件，經第二審判決者
，不得上訴於第三審法院，法有明文。本件被告甲○○、乙○○
被訴詐欺部分，核屬刑事訴訟法第三百七十六條第四款之案件。
依首開說明，既經第二審判決，自不得上訴於第三審法院，上訴
人竟復提起此部分上訴，顯為法所不許，亦應予駁回。
據上論結，應依刑事訴訟法第三百九十五條前段，判決如主文。
中　　華　　民　　國　九十六　年　 十一 　月　二十三　日
                      最高法院刑事第九庭
                          審判長法官  洪　清　江
                                法官  李　伯　道
                                法官  韓　金　秀
                                法官  陳　晴　教
                                法官  宋　　　祺
      本件正本證明與原本無異
                                      書  記  官
中　　華　　民　　國　九十六　年 　十二 　月　　三　　日
                                                      Ｅ
